臺灣台南地方法院民事判決　九十年度訴字第一九五八號
　　原　　　告　甲○○
　　被　　　告　乙○○
右當事人間請求清償債務事件，本院判決如左：
    主    文
被告應給付原告新台幣玖拾柒萬陸仟壹佰拾伍元，及自民國九十年八月三十一日起
至清償日止，按週年利率百分之五計算之利息。
原告其餘之訴駁回。
訴訟費用由被告負擔六分之五，餘由原告負擔。
本判決原告勝訴部分於原告以新台幣拾貳萬伍仟佰柒拾捌元供擔保後，得為假執
行；但被告如於假執行程序實施前，以新台幣玖拾柒萬陸仟壹佰拾伍元為原告供擔
保後，得免為假執行。
原告其餘假執行之聲請駁回。
    事實及理由
壹、原告主張：
一、聲明：求為判決：被告應給付原告新台幣（下同）一百十七萬七千五百元，及自
    民國（下同）九十年八月三十一日起至清償日止，按年息百五計算之利息，並陳
    明願供擔保，請准宣告假執行。
二、陳述：
（一）原告為建築物室內裝修專業設計、施工技術人員，被告乙○○於八十九年十月
      間將其座落「台南市○○路二七一之十一號房屋」委由原告為室內裝修之設計
      ，並就該室內裝修工程亦委由原告監工、代為發包、管理（不含空調工程），
      當時被告就室內裝修工程部分，僅向原告略謂該工程之預算（不含原告之設計
      、監工管理費）儘量控制在三百萬元之範圍內予以鳩工施作，而於該工程完工
      後，計施作之廠商已請款三百零四萬八千元，而由原告代墊，惟被告就此僅陸
      續付款二百六十萬元，尚有四十四萬八千五百元未為償；還另工程期間及完工
      後追加之項目如風管工程十四萬元、裝設鐵窗十二萬五千元、一樓後壁皮金庫
      櫃子四萬一千元、計三十萬六千元，亦皆未給付；至於原告之設計、監工、管
      理費共為四十萬元，及瓦斯申裝費用一萬三千元、搬家費一萬元，亦皆未理清
      ，以上總計被告應再給付原告之款項為一百十七萬七千五百元，惟屢經原告限
      期催告給付，被告均未給付，顯有非是。
（二）按「受任人因處理委任之事務，支出之必要費用，委任人應償還之，並支付自
      支出時起之利息。」「報酬縱未約定，如依習慣，或依委任事務之性質，應給
      與報酬者，受任人得請求報酬。」民法第五百四十六條第一項、第五百四十七
      條定有明文，如前所述，原告受被告之委任而為其房屋進行裝修設計、代為發
      包管理，自得請求被告應給付前揭委任報酬、代墊款項等費用。
（三）關於原告之設計、監工費之計算基準，茲有台南市室內設計裝修同業公會「設
      計監工酬金參考資料」可稽，即設計費為工程總價之百分之六至九、監工費可
      為工程總價之百分之三至五；工程管理費，依業界之計算標準，乃至少為工程
      總價之百分之五，是以上費用，依本件總工程款為三百三十五萬四千五百元計
      算，至少為四十六萬九千六百三十元，而原告就此僅請求被告給付共計四十萬
      元，已屬優待被告之價格。
（四）本件原告僅係受被告之委任，而代為鳩二施作被告房屋裝修工程，並代墊工程
      款，非係工程之承包人，且被告當初之指示，僅略言工程費用儘量控制在三百
      萬元，嗣經原告代找之廠商施作後，總工程費用經結算亦僅為三百零四萬八千
      五百元，尚在合理誤差範圍內，不待贅言。再者，原告係無償受任，如前所述
      ，未違指示而執行受託任務，亦至為明瞭。
（五）至於被告所稱窗簾、通信防工程、冷氣安裝、一樓之玻璃工程等，本即非原
      告受指示代為鳩工施作部分，已由被告另由，至為明瞭，再者，系爭工程若有
      瑕疵，須修繕，亦係各該承包商應予修繕問題，尚與原告無涉。
（六）其實在系爭工程進行中，被告亦時時至現場督視，原告實在只是備專業智能而
      基於多年情誼代覓廠商施作而已，且就該部分亦係無償委任，豈廠商施作後，
      若工程有瑕疵，即應由原告負責修繕，顯然被告之主張於法於理，惟有未合。
三、證據：提出建築物室內裝修專業設計、施工技術人員登記證影本乙份、請款估價
    單影本一份、費用單據影本一份、律師函附回執影本一份、台南市內設計裝修同
    業公會「設計、監工酬金參考資料」影本一份、收據二十五紙、工程承包人之資
    料乙份等為憑。
貳、被告抗辯：
一、聲明：求為判決：原告之訴及假執行之聲請均駁回，並陳明如受不利之判決准供
    擔保免為假執行。
二、陳述：
（一）兩造為認識已有六、七年好友，八十九年七月被告之妻購買位於台南市○○路
      二七一之十一號房地，要做為銀樓及金飾加工廠，原告夫婦遂建議讓房屋內之
      裝修均委原告設計及施工，兩造因而於八十九年九月間開始談，被告重點在防
      盜保全、地下室通風、主臥室及廚房之裝設，同年十月間原告有劃許多圖給被
      告，表明材料比別人好、工資比別人便宜，全部之費用約三百萬元，由於被告
      當時預算只要花二百萬元，但原告一再鼓吹，最後被告同意全部以三百萬元為
      上限施作，即原告以統包的方式施作，含裝璜材料、工資、保全設施、地下室
      施工及材料、設計及監工．．．全部不得超過三百萬元，被告曾要求訂立書面
      契約，原告表示既然是多年好友相信他，因此未訂立書面契約。
（二）爭執及否認部份：原告既自認被告有要求，全部之工程費用要控制在三百萬
      元內，可證明被告係以統包之方式全部委託原告設計及施工，因此三百萬元是
      包括原告之設計、監工管理費用，原告主張設計及監工費四十萬元應外加云云
      ，並非事實。該工程因有許多瑕疵，原告卻拒不修繕，故不能算是完成工程
      ，且被告亦未完成驗收。原告主張施作之廠商已請款三百零四萬八千五百元
      ，已由其全部代墊云云，被告否認該金額及代墊之事實。原告主張工程期間
      追加、及完工後追加之項目如地下室風管工程十四萬元、裝設鐵窗十二萬五千
      元、一樓後段壁金庫櫃子四萬一千元等三十萬六千元，被告抗辯均包括在三百
      萬元內，不應當做追加工程，何況被告一開始即表明上述工程本即應做，被告
      從未同意是「追加」之工程。天然瓦斯線路，房屋原本即有裝設，原告予以
      修改管線位置，本即應在整個工程範圍內，該部份費用一萬三千元不應另外計
      算。搬家費被告於九十年五月十六日另付原告十萬元已包括在內。
（三）原告應做而未做，以及瑕疵應修繕而未修繕，原告在五月間即拒絕施做，被告
      不得已委請其他工人施做，約支出之材料及工程費用已超過七十萬元，此外部
      份施工費用（保全部份、窗簾、招牌）均應在原告統包之工程範圍內，原告卻
      囑施工人員來向被告收取，此部份原告均應扣除。原告在本件工程統包範圍內
      委請他人施作並已囑施工人員向被告收取費用之工程，計有窗簾通信、防
      盜工程冷氣安裝一樓之玻璃工程，此有估價單、收據及　支票可稽，總計
      該部分工程之費用為五十四萬六千二百六十元。是再加計被告前已支付予原告
      二百六十萬元報酬，被告就原告施作之系統工程，已然支付三百十四萬三千二
      百六十元，顯逾兩造就本件承攬報酬總所約定之三百萬元範圍，被告自己履行
      給付報酬之義務。況且，原告施作之工程有諸多之瑕疵，屢經被告及妻催請修
      補，均置之不理，其中有部分之瑕疵，如臥室衣櫥之懸掛桿離牆壁太近無法
      懸掛衣物床底部之木板太細，僅使用一週即已裂開電視櫃尺寸不合無法置
      放電視（在承作前，原告已先測量過）、冷氣機位置裝設錯誤（如二樓窗外
      之冷氣主機因熱風出口對著後面大廈住家窗戶，屢遭抗議）、天花板裝潢因
      施工不當造成天花板四周有明顯之裂縫等等，被告已自己僱工修繕，此亦有照
      片、收據可稽，計被告支出之修繕費用為六萬六千元。而其他之瑕疵，如地
      下室風管抽風設計不當與高度設置錯誤導致鑄金師傅之頭部經常撞到蒸汽室
      的門無法緊閉造成蒸汽外漏窗戶與牆壁接合處有隙致雨水滲透水池濾水效
      果不良樓梯有部分石材因原告拆除扶手而破裂店面外騎樓之電燈未裝設開
      關騎樓天花板裝潢之景觀有水滲透入木板情形泥作工程中花崗石有破損等
      等，亦有照片可資為證，被告因礙於經濟，已無法再自掏腰包僱工請人修繕，
      故於九十年十二月二十四日寄發存證信函，再為催請被告於函到七日內盡修繕
      之責，然原告迄今仍未為修繕。再者，被告當初向原告強調首應施作之工程，
      即警民連線招牌展示櫃裱布、木座等，原告並未施作完成；另樓梯之扶
      手，舊有之扶手為原木且仍完好可使用，原告卻將之拆除，並於拆除後迄不裝
      設新的扶手。嗣經被告多次請求完成上開工程，亦均置之不理，被告不得已只
      好再委請他人承作，所支出之費用計有十四萬七千三百七十元，有估價單、收
      據及照片可憑。
（四）綜上，原告承作之系爭工程，當初兩造已約定報酬總價為三百萬元，被告不僅
      業已如數給付，又多付十四萬三千二百六十元。且原告對於被告當初有特別強
      調之保全、招牌等工程又未依約完成，致使被告另外委請他人承作，再支出十
      四萬七千三百元，是被告因原告未依當初兩造之合意施作工程並控制在三百萬
      元範圍內，已額外多支出近三十萬元之譜。今又因原告施作之工程有諸多之瑕
      疵，被告拒不修繕，自行雇工請人修繕，另支出六萬六千元，被告念及多年好
      友情誼，尚未依法請求減少報酬或解除契約，原告竟反而要求原告再給付其報
      酬，實為無理。
（五）本件兩造約定由原告承攬系爭房屋之裝潢工程後，原告至系爭房屋拍照、實地
      勘測時，適被告之友人陳志哲亦在場，當時陳志哲有聽到兩造提及房屋之裝潢
      工程係由原告以三百萬元統包。並嗣後原告因系爭工程之報酬於九十年八月間
      至被告住處商談和解事宜時，證人林貞君居中幫忙協調，當時原告亦自承當初
      兩造有約定以三百萬元統包。是證人陳志哲、林貞君均可證明本件原告確實係
      以三百萬元之報酬向被告承攬系爭裝潢工程，懇請鈞院傳訊證人陳志哲、林貞
      君二人。
（六）被告將系爭房屋之裝潢工程委由原告承作後，因證人謝斌龍以承作油漆工程為
      業，為被告之鄰居，與被告相當熟識，被告乃將謝斌龍介紹於原告，經渠等商
      談後，原告將系爭房屋二樓至五樓油漆工程轉包於謝斌龍，此有原告所提出之
      收據附卷可稽。苟如原告所主張，被告僅係委任其設計、代為發包工程，彼此
      間並非承攬關係，證人謝斌龍與被告既已相當熟識，被告大可自將油漆工程全
      部發包於謝斌龍，何須再介紹其向原告承包﹖並僅承包二樓至五樓部分﹖不無
      違背常理。故亦懇請鈞院予以傳喚證人謝斌龍，查明(一)是否經被告之介紹向原
      告承攬系爭房屋二樓至五樓之油漆工程﹖(二)就上開之油漆工程，當初與原告洽
      談之報酬為多少﹖原告實際交付之報酬又為多少﹖
（七）本件兩造間之契約關係應為承攬，並非委任。
　　１按承攬重在為他方完成一定之工作；委任則重在為他方處理一定事務，至於是
      否有完成一定之成果則不問。此觀民法第四百九十條、第五百二十八條規定至
      明。學者黃茂榮教授在論承攬(一)文章中曾就兩者為如下精闢之說明：「在約定
      處理一定事務之契約中，進一步約定負提供勞務義務之債務人，關於該事務之
      處理，必須達到堪稱完成一定之工作，並以該一定之工作之『完成』界定其應
      提供勞務之範圍者，為承攬契約」；「以一定事務（例如訴訟案件之委託）界
      定其應提供之勞務的範圍，而就提供勞務之時間、地點或處理事務之方法，容
      許負提供勞務義務之債務人債務人依其判斷決定，且不要求債務人因其勞務之
      提供而必須獲致一定之成果者，為委任契約」。
　　２衡之社會常情，一般人委請他人（無論是否為設計師）裝潢，所著重者無非在
      於該人能否完成所要求之一定裝潢成果以及裝潢工程所須付出之報酬究為多少
      ，是否為個人之經濟狀況所能負擔。被告將台南市○○路二七一之十一號房屋
      裝潢工程交由原告施作，所重視者當然亦在於原告能完成被告所要求之一定裝
      潢成果，並在兩造所約定之報酬範圍內，至於原告如完成，以及原告能在工程
      施作當中獲致多少利潤，均係原告個人可自行評估、決定，並非被告所能置啄
      ，是依上開說明，本件兩造間所成立之契約應是一種承攬契約。否則被告花費
      數百萬元裝潢，僅委請原告代為發包工程，不要求有一定裝潢成果，於發現工
      程有瑕疵時，又不能向原告主張瑕疵擔保責任，豈合乎常情﹖
　　３由下列事證亦足以證明兩造間應為承攬關係：系爭房屋二樓至五樓之油漆工
      程承作人謝斌龍（原告謝文糧）為被告之前鄰居，與被告相當熟識，謝斌龍係
      藉由被告之介紹始得向原告承包上開油漆工程，倘如原告所主張，被告係委託
      其代為發包工程，謝斌龍既與被告熟識，被告大可將全部油漆工程均交由謝斌
      龍承作，自己與謝斌龍議定報酬，何須再將之介紹於原告﹖不無違背常理。此
      部分事實，證人謝斌龍（住台南縣永康市○○里○○街一０二巷一０二號三樓
      之二）可為證。依原告所提出之估價單，其中之水電工程係由原告設立之景
      鴻室內設計工程公司開具，苟確如原告所主張，本件工程被告係委任其代為發
      包他人施作，何以原告會開立水電工程之施作細目估價單﹖且原告既主張兩造
      係委任關係，原告不負有瑕疵擔保責任，何以原告又於工程施作後四月二十三
      日對於有瑕疵之工程開出『維修』工作單之估價單﹖顯見本件為承攬關係，故
      原告始會於被告反應部分工程有瑕疵之情時，開出維修估價單（然原告均尚未
      修補）。
　　４苟如原告主張，被告確實僅係單純委任其為室內裝修設計、代為發包室內裝修
      工程並監工，彼此間為委任關係，查原告係開設室內裝修設計工程公司為業，
      衡情，原告不可能不求被告給付設計費、監工費之報酬，否則原告何來之收入
      ﹖故原告主張有委任關係卻未約定報酬，顯然違反經驗法則。
　　５又受任人應將委任事務進行之狀況，報告委任人，民法第五百四十條明文規定
      。原告既主張有代為發包工程、監造，依上開規定，自應就其將何工程發包於
      何人、施作之明細、簽立之契約等資料，以及有監工事實證據資料，如每日之
      監工日誌、現場拍照等記載明確提出並報告予被告，方符委任之意旨。惟查原
      告從未提出監工之證據資料，所提出之估價單、收據，依原告所製作之本工程
      估價單所載，其中有多項工程，如拆除清運、搭竹架、油漆工程、燈具工程、
      玻璃工程、鐵件、輕鋼架隔間、鋁窗、五金把手及清潔費加廢料，均無承包商
      施作項目之明細報價單；而如上所述，有關水電工程之施作明細，卻係原告自
      行開具估價單，則原告是否確實有將其列舉之工程代為發包他人施作、並到場
      監工﹖原告是否已盡報告之義務﹖誠有疑問。另本件工程有諸多瑕疵，倘原告
      有受委任監造，原告是否有盡到善良管理人之注意義務﹖亦有疑問。由上述可
      知，原告主張兩造為委任關係亦未盡到舉證之責。
（八）本件兩造就系爭工程之報酬確實有合意以三百萬元為工程總價。
　　１原告於起訴狀中已自承「當時被告就室內裝修工程部分，僅向原告略謂工程之
      預算（不含原告之設計、監工管理費用）儘量控制在新台幣三百萬元之範圍內
      於以鳩工施作」等語，顯然兩造確實有以三百萬元為工程總價之意思合致，並
      非係「儘量控制在三百萬元」等不確定用語，否則兩造何須特別強調在三百萬
      元範圍內﹖且萬一原告最後係索價四、五百萬元或是其他更高之價位，被告豈
      非仍得照付﹖
　　２該部分之事實，證人陳志哲（住台南市○○路二三九巷十號）、林貞君（住台
      南市○○○街四一四號）均可為證。八十九年十月間，原告至系爭房屋勘測拍
      照時，證人陳志哲剛好在場，有聽到兩造提及本件裝潢工程之工程總價為三百
      萬元，全部交由原告承作。嗣後兩造於九十年八月間商談報酬之和解事宜時，
      證人林貞君有居中協調，當時原告亦自承當初兩造有合意以三百萬元為工程總
      價。
　　３準此，被告既以三百萬元總價承包方式交由原告承攬系爭全部裝潢工程，並非
      約定實做實銷，則原告於工程施作中自己兼顧其工程利潤，且依法承攬人本即
      負有完成一定工作之義務，原告為完成工程，須先為設計或於施作中到場監督
      工程之進行，均涵蓋在其應履行義務範圍內，斷無再另外索求設計、監工管理
      費用之理。原告於工程報酬外，又額外要求鉅額之設計、監工費用，令被告有
      遭剝削之感。原告之主張甚不合理。
　　４縱雙方關於報酬係約定實做實銷，惟被告事後曾請專業人士前來視察估價，發
      現原告所提出之估價單、收據上所載之工程價款有灌水充數之浮濫現象，而上
      開估價單、收據又皆是私文書，被告鄭重否認其真正，應請原告再具體舉證。
　　５又原告主張有部分工程如風管工程、鐵窗工程等係被告事後追加，被告否認。
      按依民事訴訟法第二百七十七條規定：「當事人主張有利於己之事實者，就其
      事實有舉證之責任」，原告自應就上開之主張負舉證之責。
（九）再被告所施作之系爭工程，有諸多瑕疵，屢經被告催促前來修繕，原告均置之
      不理，此部分被告前已具狀詳述，於此不再贅述，按依民法第四百九十四條規
      定，被告得請求減少報酬，茲以本狀繕本送達原告主張減少報酬，至於被告可
      減少之報酬為多少，被告請求由公正之相關機構即高雄市室內裝修設計商業同
      業公會（設高雄市三民區○○○路五九七號十八樓之二）鑑定、鑑價。另苟認
      被告尚有部分工程款應給付予原告，查系爭工程有部分之瑕疵，因原告拒絕修
      補，被告已雇工人修繕，計支出六萬六千元，此部分被告前亦已具狀敘明，於
      此亦不再贅述，依民法第四百九十三條規定，被告得請求原告返還，故被告主
      張以此部分之債權與原告對於被告之報酬給付債權「抵銷」；亦以本狀繕本送
      達原告主張抵銷。
（十）退一步言，若認兩造為委任關係，查原告於起訴狀中已自承「當時被告就室內
      裝修工程部分，僅向原告略謂工程之預算（不含原告之設計、監工管理費用）
      儘量控制在新台幣三百萬元之範圍內於以鳩工施作」等語，顯見原告自應在被
      告要求之三百萬元範圍內處理發包事宜，然依原告所提出之單據，竟逾三百萬
      元，足徵原告有逾越處理事務之範圍。雖原告主張其中風管工程、鐵窗工程等
      係被告事後追加，然被告否認，依舉證責任分配之原則，原告自應負舉證之責
      ，再民法第五百四十八條規定：「受任人應受報酬者，除契約另有訂定外，非
      於委任關係終止及為明確報告顧末後，不得請求給付。」如前所述，本件原告
      就其主張代為發包、監工之處理情形，顯然未盡到明確報告之義務，依上開規
      定，尚不得請求給付報酬。另系爭工程有諸多瑕疵，果原告確實有監工，亦顯
      未盡到善良管理人之注意義務，被告就所受之損害，亦得依債務不履行之規定
      及民法第五百四十四條規定，請求原告負損害賠償責任。
      對
（十一）原告所提出之收據關於拆除＼清運，壹拾萬元，並無任何簽收人予以簽
        收。被告否認。關於清潔費加廢料，金額雖填載壹萬捌仟元，惟附呈之估價
        單僅一萬五千元，且亦無簽收人，被告否認；原告所提全部收據，為私文書
        ，於被告有爭執之情形下，依法應由原告證其真正，此部份舉證責任應在原
        告，而非被告。；另原告起訴狀所陳之「風管工程十四萬、裝設鐵窗十二萬
        五千元、一樓後段壁板金庫櫃子四萬一千元，計三十萬六千元」，均未提出
三、證據：提出估價單四份、收據三紙、支票影本一張、照片十四幀、估價單一張、
    收據三張、照片十七幀、存證信函影本一份、估價單三張、收據四張、照片三幀
    、黃茂榮教授著論承攬文章影本一份、存證信函影本一份等為憑。
、兩造不爭之事實及爭執之內容：
（一）不爭之事實：原告從事室內設計工作，被告有於八十九年十月間將將其所有座
      落台南市○○路二七一之一一號房屋之設計及裝璜事務交由原告代為設計處理
      （兩造之關係究為承攬或委任存有爭論），被告已交付予原告金額共計二百六
      十萬元。
（二）爭執之內容：
　　１原告主張兩造間關於室內裝修之設計、裝修工程等均屬委任關係，即由被告委
      由原告設計外，並委由原告監工、代為發包、管理。被告則抗辯兩造為承攬關
      係，即原告為承攬人，承攬價金包含設計費在內，全數為三百萬元，承攬之工
      作除室內裝修設計外，包含前揭房屋之室內裝修工程全部。
　　２原告主張除設計費、監工費外，其餘實際裝修工作均由原告代為發包，承包廠
      商已陸續請款三百零四萬八千五百元，另有追加工程：風管工程十四萬元、裝
      設鐵窗十二萬五千元、一樓後壁皮金庫櫃子四萬一千元，計三十萬六千元，原
      告之設計、監工、管理費為四十萬元，其他之瓦斯申裝費一萬三千元、搬家費
      一萬元，扣除被告已支付之二百六十萬元，被告尚有一百十七萬七千五百元未
      付。被告則辯稱：全數之承攬報酬額為三百萬元，被告除已支付二百六十萬元
      外，原告在本件工程統包範圍內委請他人施作並已囑施工人員向被告收取費用
      之工程，計有窗簾通信、防盜工程冷氣安裝一樓之玻璃工程，總計該
      部分工程之費用為五十四萬六千二百六十元。又原告施作之工程有諸多之瑕疵
      ，如臥室衣櫥之懸掛桿離牆壁太近無法懸掛衣物床底部之木板太細，僅使
      用一週即已裂開電視櫃尺寸不合無法置放電視（在承作前，原告已先測量過
      ）、冷氣機位置裝設錯誤（如二樓窗外之冷氣主機因熱風出口對著後面大廈
      住家窗戶，屢遭抗議）、天花板裝潢因施工不當造成天花板四周有明顯之裂
      縫等等，被告已自己僱工修繕，計支出修繕費用六萬六千元。又被告向原告強
      調首應施作之工程，即警民連線招牌展示櫃裱布、木座等，原告並未施
      作完成，樓梯之扶手，舊有之扶手為原木且仍完好可使用，原告卻將之拆除，
      並於拆除後迄不裝設新的扶手，經被告多次請求完成上開工程，亦均置之不理
      ，被告再委請他人承作，所支出之費用計有十四萬七千三百七十元。其他之瑕
      疵如地下室風管抽風設計不當與高度設置錯誤導致鑄金師傅之頭部經常撞到
      蒸汽室的門無法緊閉造成蒸汽外漏窗戶與牆壁接合處有隙致雨水滲透水
      池濾水效果不良樓梯有部分石材因原告拆除扶手而破裂店面外騎樓之電燈
      未裝設開關騎樓天花板裝潢之景觀有水滲透入木板情形泥作工程中花崗石
      有破損等等被告於九十年十二月二十四日寄發存證信函，再為催請被告於函到
      七日內盡修繕之責，然原告迄今仍未為修繕。綜計上揭已支付予原告之工程款
      ，加計施作之人直接向被告請領之款項及被告自行僱工修繕所支出之費用，已
      遠超過承攬總價金三百萬元，原告自不得再為請求。
　　３原告主張其代為發包後，除包商總計已向其請領如附件一所示之三百零四萬九
      千五百元（原告誤計算成三百零四萬八千五百元），另有追加風管工程十四萬
      元、裝設鐵窗十二萬五千元、一樓後壁皮金庫櫃子四萬一千元、及瓦斯申裝費
      用一萬三千元、搬家費一萬元等，除廢棄物之拆除清運費用十三萬元之收據，
      因未能找到請領款項之人具名外，其餘工程均各提出各該領款人具名之收據為
      憑。被告對上揭各該收據之真實性則均予否認，且特別針對拆除＼清運，壹
      拾萬元，無任何簽收人予以簽收。關於清潔費加廢料，金額雖填載壹萬捌
      仟元，惟附呈之估價單僅一萬五千元，且亦無簽收人，被告所提全部收據，
      為私文書，於被告有爭執之情形下，依法應由原告證其真正，此部份舉證責任
      應在原告，而非被告。「風管工程十四萬、裝設鐵窗十二萬五千元、一樓後
      段壁板金庫櫃子四萬一千元，計三十萬六千元」，均未提出「收據」。
（三）綜上所陳兩造所不爭執及爭執之事實內容，本件自應究明：１兩造間關於系爭
      房屋之裝修工作所成立之契約，究為承攬契約，抑或委任契約；２該三百萬元
      之金額究係總額，抑或概數；３苟認屬委任契約，則原告主張之金額是否可採
      等項為斷。
肆、得心證之理由：
一、兩造所訂契約，究為承攬契約，抑或委任契約：
（一）按承攬契約與委任契約均屬勞務給付之契約，委任契約為最基本之契約型態，
      而承攬契約則係勞務給付契約中之特定類型，此觀民法第五百二十九條之所定
      ：「關於勞務給付之契約，不屬於法律所定其他契約之種類者，適用關於委任
      之規定。」自明，由上規定，自堪認苟兩造所訂之契約，不屬於承攬契約者，
      即適用委任契約。所謂之承攬，依民法第四百九十條第一項：「稱承攬者，謂
      當事人約定，一方為他方完成一定之工作，他方俟工作完成，給付報酬之契約
      。」另所請委任，依民法第五百二十八條：「稱委任者，謂當事人約定，一方
      委託他方處理事務，他方允為處理之契約。又契約內容即兩造所定之權利義務
      必須具備可能、確定、合法等三要素，始能生效。就承攬契約而言，除同屬勞
      務給付外，此勞務之給付則側重在於「一定工作之完成」及「報酬」，二者立
      於對價關係，是該「一定工作」必須符合可能、確定、合法等三要件，亦即工
      作必須可能完成，且無違法之情事外，更須該一定工作之內容為確定或至少為
      可得確定者，始符合承攬契約之本質。本件兩造對彼此間有訂立契約，並已生
      效之事實均不爭執，差異處則在於原告主張兩造間係委任契約，而被告抗辯兩
      造間係承攬契約，依此則應探究兩造之契約是否符合承攬契約，苟認兩造並不
      符合承攬契約，依民法第五百二十九條所定，自應適用關於委任之規定。
（二）查本件兩造關於被告系爭房屋之裝修工程，可分為設計及施工二個階段，探究
      兩造之契約性質，自應就設計及施工分開討論。關於裝修設計部分，原告為合
      格之建築物室內裝修專業技術人員，有原告所提由內政部核發之登記證（內營
      室技字第四０Ｅ0000000號）為憑，被告所有系爭房屋欲進行裝修工作
      ，委由原告負責，則原告所接受之勞務給付為系爭房屋裝修之「設計」，此裝
      修設計之工作並無不可能或違法之情事，而所設計之裝修內容苟被告已有所指
      示，該裝修內容如何設計已有所依循，苟被告未有指示，則原告於完成設計後
      ，亦應向被告出示設計內容，再依被告之指示予以修正，凡此均屬給付之工作
      已確定或可得確定之範疇，是關於室內裝修之「設計」階段，被告稱其性質為
      承攬，應屬可採，蓋其重點在於完成一個可得確定之工作。
（三）關於裝修施工部分，依常態而言，室內裝修苟有確定之設計內容及約定之材料
      品質者，因勞務提供之人所應提供之勞務內容及材料品質，已有「設計圖」及
      約定之材料品質為依據，其給付內容自屬確定，否則苟無確定之設計內容，或
      無材料品質之約定，則勞務提供之人其給之之內容即屬無從確定，核與承攬契
      約中「一定工作」應為確定之要件不符，自不得認為承攬契約。查本件兩造僅
      口頭約定，被告將其所有系爭房屋之室內裝修委由原告為之，惟在兩造成立該
      口頭約定時，對系爭房屋應為如何之裝修，尚待原告之設計，其材料品質亦無
      明確之約定，此為兩造所不爭執，顯見兩造成立契約時，對於室內應為如何品
      質，如何內容之裝修，均不明確，核與承攬契約必須要有確定或可得確定之「
      一定工作」內容者不符，是兩造間縱有「不超過三百萬元」之約定，亦難謂兩
      造間針對室內裝修之約定係承攬契約，被告抗辯兩造間成立者為承攬契約者，
      應不可採。
（四）綜上所述，本件兩造系被告所有系爭房屋成立之契約，應包含二部分，其中關
      於裝修「設計」部分，為屬承攬契約，應適用承攬契約之規定，而裝修施工部
      分，非屬承攬契約，依民法第五百二十九條之規定，自應適用關於委任之規定
      。此部分契約之性質業已釐清，被告請求傳訊證人陳志哲、林貞君二人，即無
      必要。
二、該三百萬元之金額究係總額，抑或概數？
　　關於該三百萬元之具體約定內容，依原告之主張為：「儘量控制在三百萬元之範
    圍內予以鳩工施作。」被告之陳述為：「最後被告同意全部以三百萬元為上限施
    作，即原告以統包的方式施作，含．．．．全部不得超過三百萬元。」不論係「
    三百萬之範圍內」，抑或「以三百萬元為上限」，此二種用語均表明金額係不確
    定，由原告儘量為被告節省支出之意，此亦適足以說明兩造關於此三百萬之數額
    ，並非確定為承攬契約之報酬總額，而係被告意願之表明，受任人自當儘其善良
　　管理人之義務，為委任人之利益，將費用儘量控制在三百萬元之範圍內而已，是
　　此三百萬元並非承攬契約之報酬總額之約定，僅係兩造所成立「儘量控制或不超
　　過三百萬元」共識下所形成之概數而已。
三、如前所論，兩造所成立之契約，就裝修設計部分係承攬契約，就裝修施工係委任
    契約，則原告主張之金額是否有理由，茲分述如后：
（一）關於原告所主張之廠商施作已款請如附件一所示三百零四萬九千五百元部分及
      如附件二所示三十二萬九千元部分：
　　１關於原告所主張之工程總價部分，原告係受被告之委任，將該裝修工程代為發
      包予其他承作之人，而承作之人於完成各該工作後，亦已由原告代被告支付酬
      金於各該承包之人，總計已支出三百零四萬九千五百元之事實，業據原告提出
      如附件一所示之收據二十五紙為證。該二十五紙收據中，除編號一所示「拆除
      ／清運工程款」十三萬元未由施作人簽名；編號二十所示「清潔費加廢料」所
      示一萬八千元中，僅由施作人家新清潔有限公司開立之估價單一萬五千元為憑
      ；編號十二所示「油漆」十一萬元部分，原告所憑工程請款單上記載施作人謝
      文糧請款金額僅十萬元，尚缺一萬元等三部分不符外，其餘收據所載金額及施
      作人簽收均與附件一所示內容相符。被告對其中編號一所示之「拆除／清運工
      程款」十三萬元、編號二十所示「清潔費加廢料」亦已於九十一年三月十五日
      所具答辯（四）狀中提出質疑。
　　２其中就編號十二所示「油漆」十一萬元部分，原告所憑工程請款單上雖記載施
      作人謝文糧請款金額僅十萬元，相差一萬元，惟此差額經傳訊證人謝文糧即謝
      汶龍到庭證陳稱：「（問：有無去被告家油漆過？）有，他家是我負責油漆的
      ，是原告請我去油漆的，我與原告並不認識。是因被告介紹的，工錢也是原告
      給付的。油漆的內容及顏色都是原告說的，當初我是估價十二萬五千元。但完
      工後，原告只給我十萬元，剩餘的工錢及後面追加的十天工資原告都沒有給付
      給我。原告給付我十萬元時，有簽收據。」「（問：為何簽收人是謝汶良？）
      我以前的名字叫謝汶良，後來才改名為謝汶龍。」等語，後經原告當庭陳稱：
      「當初初估確實是十二萬多元，但是確定油漆範圍後，有在確認價金全部是十
      一萬，而證人是收到十一萬元，收據內所載是十萬元，尾款的一萬元是於證人
      全部完工後再給付的，當時我是拿給證人的太太，由證人的太太轉交給證人。
      」等語後，證人謝汶龍並未再為反對之陳述，堪認對原告之陳述已默認為真實
      ，是以原告已付給謝汶龍十一萬元，應堪認定。
　　３就編號二十所示「清潔費加廢料」所示一萬八千元中，原告所提之估價單僅有
      由施作人家新清潔有限公司開立之估價單一萬五千元為憑，核與所主張之一萬
      八千元尚短缺三千元，而該估價單中所列品名分為「清理廢物」一天半、「第
      一、二、三次清潔」共計六天」，價金共計一萬五千元，其中清理廢物一天半
      之工資適為三千元（一天為二千元），核與雜物清運所列三千元相符，而該清
      理廢物之名目，亦與該紙收據中所列之清潔費加「廢料」相符，顯已計算在該
      一萬五千元之估價單中，原告並未另舉證證明有除估價單上所載之清理廢物外
      ，另有因雜物清運支出三千元，是關於編號二十所示之一萬八千元中，無收據
      之三千元部分自屬無憑，而應予扣除。
　　４就編號一所示「拆除／清運工程款」十三萬元收據部分，原告雖未能提出由施
      作人簽名之收據，致其是否確有支出該十三萬元之事實不明，惟兩造所訂立契
      約為就被告房屋之室內裝修工程，在該工程按設計圖施工以前，應將舊有之牆
      板、裝璜等先予拆除，即所謂除舊始能佈新，原告既已為實施裝修工作，自係
      已完成除舊之工作，是雖原告未能提出此部分由施作人簽名之收據，亦不能否
      定原告確已僱工完成拆除舊物及清運之工作，並已支付相當之金額。至於原告
      主張其因舊物之「拆除／清運工程」總計支出十三萬元之事實，雖無施作人簽
      名之收據或估價單為憑，惟參考原告就附件一所示其餘二十四紙收據，其主張
      之金額均有各該施作人具名之收據為憑，依此推論，堪認原告應無單就此部分
      固為不實主張之必要，是原告關於此部分「拆除／清運工程」總計支出十三萬
      元主張之事實，亦堪認為真實。
　　５綜上所述，原告關於施作之廠商已請款如附件一所示金額三百零四萬九千五百
      元中，除編號二十中另三千元未能提出收據外，其餘原告所主張之三百零四萬
      六千五百元，原告均已提出相關之收據為憑，並將各該施工人之姓名、住所、
      電話號碼等逐一列載於附件一提出於本院，被告已可依附件一所載內容，逐一
      向各該施作人求證是否屬實，惟被告除提出前揭質疑外，並未進一步求證以主
      張附件一所列載事項有何不實之處，其空言否認各該收據之證明力，而否認原
      告有為各該支付，自不足取，從而原告主張如附件一所示已支付數額，其中三
      百零四萬六千五百元部分堪值採認。
　　６關於原告主張如附件二所示之追加風管工程十四萬元、裝設鐵窗十二萬五千元
      、一樓後壁皮金庫櫃子四萬一千元、及代為支出之瓦斯申裝費用一萬三千元、
      搬家費一萬元部分，原告亦已提出各該施作人所出具之收據五紙為憑，並將各
      該施作人之姓名、住所、電話號碼等逐一列載於附件二提出於本院，被告亦可
      依所載內容，向各該施作人求證是否屬實，惟被告未予求證是否有不實之處，
      僅泛言否認各該收據之證明力，而否認原告有為各該支付，自不足取，從而原
      告就附件一所示己支付之金額三十二萬九千元，均堪可採。
　　７按「受任人因處理委任事務，支出之必要費用，委任人應償還之，並付自支出
      時起之利息。受任人因處理委任事務，負擔必要債務者，得請求委任人代其清
      償，未至清償期者，得請求委任人提出相當擔保。」民法第五百四十六條第一
      項、第二項定有明文。本件兩造關於所訂之契約既應適用委任之規定，則前開
      原告附件一得主張之三百零四萬六千五百元及附件二得主張之三十二萬九千元
      等，均屬原告因處理委任事務而支出之必要費用，原告請求被告償還之，自無
      不合。
（二）關於原告主張之監工管理費用三十萬元部分：
　　１查兩造所訂契約，就室內裝修之施工部分，應依適用民法關於委任之規定，按
      「報酬縱未約定，如依習慣，或依委任事務之性質，應給與報酬者，受任人得
      請求報酬。」民法第五百四十七條定有明文，本件原告受被告之委託，除就系
      爭房屋之室內裝修為設計之工作外，更於施工期間受任為工地之監工責任及工
      地之管理人，而原告為合格之建築物室內裝修專業技術人員，其專長即為室內
      裝修之設計及監工，展現專業技術以獲取酬勞即為其經濟來源，是其為人從事
      室內裝修設計及監工，就該監工之事務之性質，自屬應給付報酬者。原告請求
      此監工報酬為工程總價之百分之三至百分之五，業據其提出台南市室內設計裝
      修同業公會「設計、監工酬金參考資料」一紙為證，自非無憑。
　　２被告雖辯稱該監工之報酬已包含於系爭三百萬元數額中云云，惟如附件一、二
      所示各該費用總額為三百三十七萬五千五百元，超過三百萬元之數，而依前所
      述，該三百萬元僅係兩造所成立「儘量控制或不超過三百萬元」共識下所形成
      之概數而已，並非承攬契約所約定之總價，苟屬委任契約必要之支出或必要之
      報酬，縱超出三百萬元，亦不妨害於原告依委任規定請求被告給付之權利。
　　３至於監工費及管理費部分，原告分開計算，認監工費為總工程款百分之三至五
      ，另管理費依慣例為總工程款百分之五，二者合計為三十萬元等語。惟原告請
      求之監工費部分，固有其提出台南市室內設計裝修同業公會「設計、監工酬金
      參考資料」一紙為證，惟關於管理費部分，原告雖主張「依業界之計費標準，
      乃至少為工程總價之百分之五」，惟何謂業界之計算標準，原告並未能舉證以
      明，況且無論監工事務，抑或工程管理事務，均屬原告在工地同時實行之事務
      ，事理上，並無單獨從事監工事務或工程管理事務之情事，是原告已請求監工
      費用外，在未提出相關證據證明有於監工業務外另行為工程管理業務，則其請
      求依工程總價百分之五計算之工程管理費，核屬無據。
　　４綜上所述，關於原告主張之監工管理費用，原告依民法第五百四十七條所定，
      僅可請求監工費，本院衡量原告就該工程監工期間達五個月，而被告主張該裝
      修工程存有瑕疵，自行僱工修繕之事實，認為原告請求之監工費用，以工程總
      價百分之三計算為適當，依原告主張之總工程款為三百三十五萬四千五百元計
      算，百分之三核計為十萬零六百三十五元，從而原告所主張之工程監工管理費
      用三十萬元中，在十萬零六百三十五元之數額內為合理，應予許可，其超過此
      部分之主張即屬無憑。
（三）關於原告所主張之裝修設計費十萬元部分：
    １關於本件室內裝修設計部分，如前所言，係屬承攬契約，應適用關於承攬之規
      定，按：「如依情形，非受報酬即不為完成其工作者，視為允與報酬。未定報
      酬額者，按照價目表所定給付之；無價目表者，按照習慣給付。」民法第四百
      九十一條定有明文，查原告為合格之建築物室內裝修專業技術人員，其展現專
      業技術以獲取酬勞即為其經濟來源，是其為人從事室內裝修設計，自符合上揭
      規定，兩造就原告之報酬，依原告所列已請領工程款之人員及數額統計，已超
      過三百萬元之事實，則原告之報酬顯不包含於三百萬元之數額中，原告主張就
      其裝修設計之報酬並未約定，就該設計報酬數額，原告主張設計製圖費為工程
      總價之百分之六至百分之九（工程總價在二百萬元至五百萬元者），業據其提
      舉出台南市室內設計裝修同業公會「設計、監工酬金參考資料」一紙為證，自
      非無憑。
　　２被告雖辯稱該裝修設計費已包含於系爭三百萬元數額中云云，惟如附件一、二
      所示各該費用總額為三百三十七萬五千五百元，超過三百萬元之數，而依前所
      述，該三百萬元僅係兩造所成立「儘量控制或不超過三百萬元」共識下所形成
      之概數而已，並非承攬契約所約定之總價，苟屬承攬人所得請求之報酬，縱超
      出三百萬元，亦不妨害於原告依承攬契約之規定請求被告給付承攬報酬之權利
      。
　　３依原告所提之台南市室內設計裝修同業公會「設計、監工酬金參考資料」，原
      告得請求之設計製圖費，在住宅類中，無論依每坪二千四百五十元至二千八百
      元計算（被告房屋總計一百三十二坪，最低為三十二萬三千四百元），抑或依
      工程總價（在二百萬元至五百萬元間者）百分之六至百分之九計算（原告主張
      之總工程款三百三十五萬四千五百元，百分之六為二十萬一千二百七十元），
      均較原告所請求之數額十萬元為高，是原告主張該室內裝修之設計製圖費為十
      萬元，尚符公允，應予准許。
四、綜前項所論，本件原告所得主張之金額，計有依如附件一所示已支付之必要費用
    三百零四萬六千五百元、如附件二所示已支付之必要費用三十二萬九千元、監工
    報酬十萬零六百三十五元、室內裝修之設計製圖費為十萬元，總計為三百五十七
    萬六千一百三十五元，扣除被告已依民法五百四十五條預付之必要費用二百六十
    萬元，則原告尚得向被告請求九十七萬六千一百三十五元。再原告為前曾於九十
    年八月二十一日委託其訴訟代理人代為向被告寄發律師函，催告被告應於收到通
    知後七日內付清所請之款，該律師函業已於九十年八月二十三日送達於被告，有
    該律師函及回執在卷足憑，被告未予置理，自應自九十年八月三十一日起負給付
    遲延責任，從而原告之請求，在總數九十七萬六千一百三十五元及自民國九十年
    八月三十一日起至清償日止按週年利率百分之五計算之遲延利息部分，自無不合
    ，應予准許，其超過此部分之請求，為屬無據，應予駁回。兩造分別陳明願供擔
    保，聲請宣告假執行及免為假執行，經核原告勝訴部分，合於法律規定，爰分別
    酌定相當之擔保金額宣告之；原告其餘假執行之聲請，因訴之駁回而失所依據，
    應併予駁回。
五、因本案事證已臻明確，兩造其餘主張陳述及所提之證據，均毋庸再予審酌，而被
    告所提之抗辯內容，均係基於兩造間所訂立之契約係屬承攬契約所為，其中關於
    室內裝修之施工部分，核與本院所認定之兩造所訂應適用委任之規定不合，均無
    庸逐一加一駁斥，附此敘明。
伍、據上論結：本件原告之訴為一部有理由、一部無理由，並依民事訴訟法第七十九
    條但書、第三百九十條第二項、第三百九十二條，判決如主文。
中　　　華　　　民　　　國　　九十一　　年　　　八　　　月　　十　四　　日
                            臺灣台南地方法院民事第二庭
~B法　　　官　王　國　忠
右為正本係照原本作成。
如對本判決不服，須於判決送達後二十日內向本院提出上訴狀。
中　　　華　　　民　　　國　　九十一　　年　　　八　　　月　　十　四　　日
~B法院書記官　陳　富　賓
